臺灣高等法院臺南分院民事判決　　　　 100年度上易字第75號
上　訴　人　侯金泉
訴訟代理人　侯運神
被　上訴人　侯金發
訴訟代理人　侯梅菊
被　上訴人　徐金龍
　　　　　　張進基
上列當事人間分割共有物事件，上訴人對於中華民國100年1月31
日臺灣臺南地方法院第一審判決（98年度訴字第1539號）提起上
訴，本院於100年11月15日言詞辯論終結，判決如下：
    主  文
原判決廢棄。
兩造共有坐落台南市關廟區○○○段六二二地號、地目建、面積
貳佰壹拾壹點柒平方公尺土地，其分割方法如複丈成果圖所示：
編號Ａ，面積壹佰陸拾伍點平方公尺，分歸上訴人取得；編
號Ｂ，面積肆拾點貳平方公尺，分歸被上訴人侯金發取得；編
號Ｃ，面積伍點零肆平方公尺，分歸被上訴人徐金龍取得；編號
Ｄ，面積壹點零壹平方公尺，分歸被上訴人張進基取得。
第一、二審訴訟費用，由兩造按應有部分比例負擔。
    事實及理由
甲、程序方面：
    被上訴人徐金龍、張進基等經合法通知無正當理由，未於言
    詞辯論期日到場，核均無民事訴訟法第386條各款所列情形
    ，爰准依上訴人聲請，由其對之為一造辯論判決，合先敘明
    。
乙、實體方面：
一、上訴人主張：
  (一)坐落臺南市關廟區○○○段622地號，地目建，面積211.70
    平方公尺土地（下稱系爭土地），為兩造所共有，上訴人應
    有部分210分之164，被上訴人侯金發、徐金龍、張進基應有
    部分分別為210分之40、210分之5、210分之1。本件共有物
    並無因物之使用目的不能分割或契約訂有不分割情形，故訴
    請分割共有物。系爭土地北邊緊鄰被上訴人侯金發所有同地
    段626-2地號土地，為使侯金發上開兩塊土地能合併使用，
    以增加土地利用價值，及被上訴人徐金龍、張進基二人土地
    面積分別僅5或1平方公尺保持共有。爰主張系爭土地應依複
    丈成果圖所示分割方法為分割。（原審採99年01月14日複丈
    成果圖分割方案二所示之分割方法。上訴人不服原審分割方
    法而提起上訴。）
  (二)上訴人並為上訴聲明：1.原判決廢棄。2.兩造共有坐落台南
    市關廟區○○○段622地號，地目建，面積211.70平方公尺
    土地，准予分割，分割方法如複丈成果圖方案所示。
二、被上訴人侯金發則以：同意上訴人所主張之分割方案。被上
    訴人張進基則稱伊之應有部分較少，伊想要拋棄。徐金龍雖
    於勘驗期日表示同意依侯金發所提分割方案分割等語，資為
    抗辯。
三、按「法院裁判分割共有物，除應斟酌各共有人之利害關係及
    共有物之性質外，尚應斟酌共有物之價格、經濟效用以及全
    體共有人之利益等公平決之」最高法院著有81年度台上字第
    31號判決可資參照。查系爭土地，為兩造所共有，上訴人應
    有部分210分之164，被上訴人侯金發、徐金龍、張進基應有
    部分則分別為210分之40、210分之5、210分之1，有土地登
    記第二類謄本附卷可稽（見原審調字卷第7-8頁），且系爭
    土地亦無因物之使用目的不能分割或契約訂有不分割之期限
    ，且為兩造所不爭，並經本院勘驗現場查明，有筆錄可按。
    兩造就系爭土地分割方法未達成協議，故上訴人請求分割系
    爭土地，於法有據。本院認以後附複丈成果圖所示分割方案
    為適當，茲分述理由如下：
  (一)上訴人與被上訴人侯金發均同意採用此項分割方案；被上訴
    人張進基僅有1.01平方公尺，已表明欲拋棄其土地；被上訴
    人徐金龍亦僅獲配5.04平方公尺，2人之土地甚小，無法利
    用，其等2人對分割方案無意見。查系爭土地狀呈方形，北
    面有水泥巷道，北面同地段626-2地號土地為侯金發所有，
    該水泥巷道坐落於626-2地號土地上，非供公眾通行，系爭
    土地東邊有種植蔬菜，為侯梅菊之母及伯母種植，北面靠近
    水泥巷道種植龍眼、香蕉及芭樂，西邊有豬圈及倉庫，均為
    祖產，倉庫為磚造，屋頂為鐵架、石棉瓦（石棉瓦約有3分
    之1破損），三面均無牆，已不堪使用，目前亦無人使用；
    系爭土地西面為空地，不臨馬路，與上訴人指稱之既成巷道
    尚有約6米之距離。另被上訴人徐金龍稱前開既有巷道坐落
    在其所有分割前之621地號土地上，約10年前舖設柏油，從
    其小時候就供公眾通行等情，業據原審勘驗現場及囑託台南
    市歸仁地政事務所測量屬實，並有勘驗筆錄、現場照片及複
    丈成果圖在卷可按（見原審卷第46-55、69-71頁）。又系爭
    土地僅南側相臨之同段622-6地號土地係經原審95年度南簡
    字第701號分割共有物事件判決分割留作道路以供系爭土地
    對外通行，亦有原審95年度南簡字第707號判決可參，並經
    原審依職權核閱前開卷宗屬實。本件上訴人、被上訴人侯金
    發亦均表示於系爭土地無預留道路之必要（見本院卷第38、
    51、67、90頁正反面）。
  (二)經本院審酌附圖所示分割方案，南側即編號Ａ部分分歸上訴
    人所有，其分得之土地形狀完整，且可經由預留作為道路通
    行之同段622-6地號土地對外通行；北側即編號Ｂ部分分歸
    被上訴人侯金發所有，分得之土地形狀亦屬完整，且因徐金
    龍已捐贈約80坪土地予關廟區公所，其所有之埤子頭段626
    之2地號土地即有可供對外通行道路，是系爭土地自無留設
    道路以供對外通行之必要。至西側編號Ｃ、Ｄ部分則各分歸
    被上訴人徐金龍、張進基所有。附圖分割方案就系爭土地雖
    未留設道路供徐金龍、張進基分得土地對外通行之用，然編
    號Ｃ、Ｄ土地面積僅有5.04平方公尺、1.01平方公尺，面積
    較小，乃屬畸零地，尚難供作房屋建築之用，且張進基於本
    院表示想要拋棄，已如前述，則其利用該分得土地之意願堪
    認為不高；倘依原審分割方案預留52.29平方公尺道路用地
    ，難期就兩造之利益以為衡平，斟酌當事人之意願、兩造之
    應有部分比例、土地現況及共有人全體利益，認符合各共有
    人之利益及土地之使用，故附圖分割方案所示之分割方法，
    不但可發揮土地之經濟效用，亦兼顧共有人之利益及系爭土
    地日後之規劃利用，應為可採，爰訂分割方案如附圖所示。
四、綜上所述，上訴人請求分割系爭土地，經本院斟酌兩造之利
    害關係，使用情形，共有物之性質及價值、經濟效用、公平
    經濟原則等情事，認應依如附圖所示分割方案分割較為可採
    。上訴人上訴意旨指摘原判決分割方法不當，求予廢棄改判
    ，為有理由，爰將原判決廢棄，改判如主文第二項所示。
五、本件事證已臻明確，兩造其餘攻擊防禦方法及證據資料，核
    與本件判決結果不生影響，爰不一一加以論述，併予敘明。
六、據上論結，本件上訴為有理由。爰依民事訴訟法第463條、
    第385條第1項前段、第450條、第80條之1、第85條第1項但
    書，判決如主文。
中    華    民    國   100    年    11    月    29    日
                  民事第四庭    審判長法  官  吳上康
                                      法  官  蔡勝雄
                                      法  官  王浦傑
上為正本係照原本作成。
不得上訴。
中    華    民    國   100    年    11    月    29    日
                                      書記官  蔡振豐